臺灣彰化地方法院民事判決　99年度重訴字第96號
原　　　告　廖筱甄
特別代理人　蕭明仁
訴訟代理人　鄭秀珠律師
複 代理 人　張喬茵
訴訟代理人　許盟志律師
被　　　告　蕭慶鏞
訴訟代理人　楊昌賢
　　　　　　江銘栗律師
上列當事人間因業務過失傷害案件，原告提起附帶民事訴訟請求
侵權行為損害賠償事件，經本院刑事庭裁定移送前來（99年度交
重附民第8號），本院於民國100年8月10日言詞辯論終結，判決
如下：
    主      文
被告應給付原告新臺幣參佰肆拾陸萬捌仟肆佰玖拾陸元，及自民
國九十九年四月十六日起至清償日止，按年息百分之五計算之利
息。
原告其餘之訴駁回。
本判決原告勝訴部分，於原告以新臺幣壹佰壹拾陸萬元為被告供
擔保後，得假執行。但被告以新臺幣參佰肆拾陸萬捌仟肆佰玖拾
陸元為原告預供擔保，得免為假執行。
原告其餘假執行之聲請駁回。
    事實及理由
一、原告起訴主張：被告於民國98年11月20日中午12時許，駕駛
    農用拖板車載運割稻機，前往彰化縣社頭鄉社頭村鴻門巷鴻
    門產業道路南側稻田割稻，並將上開農用拖板車停放在鴻門
    產業道路電桿高圳支9號前，直至當日夜間仍未駛離，該處
    夜間無照明，視距不良，被告本應注意顯示停車燈光或設置
    反光警示標誌，以維來往車輛夜間行車安全，且依當時情狀
    ，並無不能注意之情形，竟疏於注意，未顯示停車燈光或設
    置反光警示標誌，以警告來往車輛，嗣於同日晚間6時10分
    許，適原告騎乘牌照號碼KVZ-598號之重型機車，沿該產業
    道路由西往東方向駛經該處，避煞不及，所騎乘之機車前車
    頭撞及農用拖板車後方，原告旋人車倒地，受有頭部外傷合
    併顱骨骨折、蜘蛛網膜下、硬腦膜下出血及意識昏迷、胸部
    及腹部挫傷併撕裂傷、右側膝蓋擦傷等傷害，且經治療後，
    仍造成兩眼視神經萎縮、視力喪失，右眼無光感、左眼僅有
    辨手動能力，無法矯正恢復，永久性視力喪失之重傷害。為
    此依侵權行為之法律關係，訴請被告賠償醫療費用（含醫療
    用品費、診斷書費）、住院期間看護費用、喪失勞動能力之
    損害、終身照護費用、精神慰撫金等共計12,895,872元等語
    。並聲明：(一)被告應給付原告12,895,872元，及自起訴狀繕
    本送達翌日起至清償日止，按年息百分之5計算之利息；
    (二)原告願供擔保請准宣告假執行。
二、被告則以：原告請求之醫療用品費用，其中所提之統一發票
    二紙，一紙買受人為彰化基督教醫院，並非原告，另一紙買
    受人空白，品項僅記載為用品，是該部分費用被告否認為原
    告之必要醫療支出，另診斷書費用應以300元計算。又原告
    主張以基本工資計算喪失勞動能力之損害，被告固同意，惟
    不同意原告主張應算至65歲，被告認應以60歲作為退休年齡
    ，較為合理。又查原告目前在泰國定居，依據泰國當地之物
    價水準，原告主張聘請外籍看護費用每月23,000元顯然過高
    ，應以被告實際在泰國聘僱一名傭人之支出為準。而依據網
    路國際商情之報導，泰國工資最高之曼谷地區每日工資最低
    工資為215泰銖，換算為新臺幣，則原告聘請看護每月支出
    工資應為6,501元，至原告請求慰撫金2,000,000元，亦屬過
    高，且原告對於本件車禍之發生與有過失，且為主要過失，
    原告之過失比例應為百分之90等語，資為抗辯。並聲明：(一)
    原告之訴駁回。(二)如受不利判決，願供擔保，請准宣告免為
    假執行。
三、查原告主張被告於98年11月20日中午12時許，駕駛農用拖板
    車載運割稻機，前往彰化縣社頭鄉社頭村鴻門巷鴻門產業道
    路南側稻田割稻，並將上開農用拖板車停放在鴻門產業道路
    電桿高圳支9號前，直至當日夜間仍未駛離，該處夜間無照
    明，視距不良，被告本應注意顯示停車燈光或設置反光警示
    標誌，以維來往車輛夜間行車安全，且依當時情狀，並無不
    能注意之情形，竟疏於注意，未顯示停車燈光或設置反光警
    示標誌，以警告來往車輛，嗣於同日晚間6時10分許，適原
    告騎乘牌照號碼KVZ-598號之重型機車，沿該產業道路由西
    往東方向駛經該處，避煞不及，所騎乘之機車前車頭撞及農
    用拖板車後方，原告旋人車倒地，受有頭部外傷合併顱骨骨
    折、蜘蛛網膜下、硬腦膜下出血及意識昏迷、胸部及腹部挫
    傷併撕裂傷、右側膝蓋擦傷等傷害，且經治療後，仍造成兩
    眼視神經萎縮、視力喪失，右眼無光感、左眼僅有辨手動能
    力，無法矯正恢復，永久性視力喪失之重傷害等情，業據其
    提出財團法人彰化基督教醫院（下稱彰化基督教醫院）診斷
    書、住院及門診收據等件為證（見本院99年度交重附民字第
    8號卷第7頁至第8頁、第10頁至第15頁），又被告因本件車
    禍事故經臺灣彰化地方法院檢察署檢察官（下稱彰化地檢署
    ）偵查後，以99年度調偵字第242號提起公訴，本院以99年
    度交易字第69號刑事判決被告犯業務過失傷害致人重傷罪，
    處有期徒刑7月，再由臺灣高等法院臺中分院以99年度交上
    易字第837號刑事判決撤銷原判決，改判處被告有期徒刑6月
    （得易科罰金）確定等情，業經本院依職權調取上開刑事卷
    宗核閱無訛，堪認原告主張被告對其有過失傷害之侵權行為
    事實為真。
四、按因故意或過失，不法侵害他人之權利者，負損害賠償責任
    ；又按不法侵害他人之身體或健康者，對於被害人因此喪失
    或減少勞動能力，或增加生活上之需要時，應負損害賠償責
    任；再按不法侵害他人之身體、健康、名譽、自由、信用、
    隱私、貞操，或不法侵害其他人格法益而情節重大者，被害
    人雖非財產上之損害，亦得請求賠償相當之金額，民法第
    184條第1項前段、第193條第1項、第195條第1項前段分別定
    有明文。本件被告因過失行為致原告受傷既如上述，原告依
    前開規定請求被告應負侵權行為損害賠償責任，於法即無不
    合。茲就原告請求被告賠償之項目及金額，分別審酌如下：
（一）醫療費用（含醫療用品費、診斷書費）：原告主張因本件
      車禍事故有支出醫療費用、診斷書費用、購買醫療用品費
      用共計44,780元，其中醫療費用37,433元、診斷書費用30
      0元部分，業據其提出彰化基督教醫院診斷書及住院、門
      診收據等件為證（見同上附民卷第7頁至第8頁、第10頁至
      第15頁），核屬原告因車禍所受傷害治療上之必要費用，
      復為被告所不爭執，自應准許。又原告主張支出診斷書費
      用300元，為被告所不爭執，而診斷書費用，如係被害人
      為證明損害發生原因及其範圍必要之費用，應納為損害之
      一部分（最高法院95年度臺上字第2058號判決意旨參照）
      ，是原告此部分之請求亦應准許。至原告請求購買醫療用
      品費用，固提出統一發票2紙為憑（見本院卷第9頁），然
      為被告否認，觀諸原告所提上開發票，非但其中1紙發票
      之買受人記載彰化基督教醫院，自有疑義，且該2紙發票
      其購買物品品項均付之闕如，原告復未能舉證證明其所支
      出之醫療用品項目及必要性，故原告此部分請求，不予准
      許。從而，原告請求醫療費用（含醫療用品費、診斷書費
      ）37,733元為有理由，應予准許，逾此部分，則屬無據。
（二）住院期間之看護費用：原告主張其因本件車禍受傷住院，
      被告應給付原告住院期間看護費用49,000元等語。按因傷
      住院治療期間，如需僱用看護而支出之看護費用，乃屬於
      因侵權行為損害賠償而增加之生活上之需要。又按親屬代
      為照顧被害人之起居，固係基於親情，但親屬看護所付出
      之勞力並非不能評價為金錢，雖因二者身分關係而免除被
      害人支付義務，惟此種基於身分關係之恩惠，自不能加惠
      於加害人。故由親屬看護時雖無現實看護費之支付，仍應
      認被害人受有相當於看護費之損害，得向上訴人請求賠償
      ，始符公平原則，最高法院94年度臺上字第1543號判決意
      旨參照。原告主張其於98年11月20日至彰化基督教醫院急
      診入院，於99年1月2日出院，共住院43天（其中含加護病
      房26天），有該院診斷證明書1件在卷可查（見同上附民
      卷第8頁），衡諸社會常情，原告於住院期間僱請看護全
      日照顧，核屬必要。另審酌原告須受照顧之程度及近年國
      內看護費用之收費水準，原告主張每日看護費用為2,000
      元，尚屬合理，是以，原告請求以每日看護費用2,000元
      計算請求被告賠償住院17日（扣除加護病房26日）之看護
      費用損害計34,000元，為有理由，縱無現實看護費之支出
      ，仍得請求相當看護費之損害，逾此部分之請求，則無理
      由，不應准許。
（三）勞動能力喪失之損害：原告主張其因本件車禍事故喪失勞
      動能力，爰請求被告一次給付計算至原告65歲之勞動能力
      喪失損害共4,373,075元等語。查原告因本件車禍受傷，
      造成右眼視力完全缺損，合併動眼神經損傷，左眼視力缺
      損，僅存光感覺，雙眼視力依萬國視力表標準均未達0.01
      之最低視力要求。依政府頒定之「勞工保險殘廢給付標準
      表」第14項規定已達第3級殘廢標準，且因原告自99年1月
      22日起接受彰化基督教醫院神經眼科門診多次治療及重複
      視力檢查至99年9月14日止，已屆滿8個月，臨床上均無進
      展，符合治療後6個月以上無明顯進步，實已達嚴重障害
      無法痊癒之要件等情，此有中國醫藥大學附設醫院100年4
      月16日院醫行字第1000001261號號函檢附之鑑定意見書在
      卷可憑（見本院卷第67頁至第69頁），又依各殘廢等級喪
      失能力或減少勞動能力比率表，第3級殘廢等級減少之勞
      動能力為百分之百，堪認原告確已完全喪失勞動能力。而
      原告係62年11月27日出生，於車禍事故98年11月20日發生
      時為將近36歲之成年人，身體狀況健康良好，非無勞動能
      力之人，則原告請求依基本工資每月17,880元計算其勞動
      能力喪失之損害，應屬可採。復按勞動基準法第54條第1
      項第1款規定之強制退休年齡為65歲，是原告計算其喪失
      勞動能力之損害，應以其可工作至65歲為準，被告主張應
      計算至60歲，洵非可採。從而，原告於車禍發生時至勞動
      基準法規定之強制退休年齡65歲為止尚有29年又7日，故
      原告請求被告一次給付29年期間喪失勞動能力之損害，自
      屬有據，又原告一次請求被告給付，自應扣除中間利息，
      爰依霍夫曼計算法第一年不扣除中間利息計算原告所得請
      求被告賠償其喪失勞動能力所受之損害合計為3,909,530
      元（計算方式：17,880×12×18.0000000（此為29年霍夫
      曼係數）＝3,909,530，元以下4捨5入），逾上揭應准許
      之範圍，即屬無據，不應准許    。
（四）終身照護費用：原告主張其因車禍受傷喪失雙眼視力，除
      無法工作外，尚須專人照顧，以聘請外籍看護每月支出23
      ,000元計算，並以存活期間至79歲共43年，按霍夫曼計算
      法第一年不扣除計算，請求被告給付原告終身費用6,429,
      017元等語。查原告因本件車禍受傷，造成右眼視力完全
      缺損，合併動眼神經損傷，左眼視力缺損，僅存光感覺，
      業如前述，且原告視力缺損、左側偏癱均已達無法進步，
      症狀固定之情形，其生活自理能力已喪失，確屬終生全日
      需他人照顧之情況，業據中國醫藥大學附設醫院100年5月
      19日院醫行字第1000004069號函覆明確（見本院卷第73頁
      ），故原告主張須終身看護，請求被告一次給付終身照護
      費用，亦屬有據，又原告請求之外籍看護費用以每月23,0
      00元計算，核與社會一般行情相符，且低於本國勞工之看
      護費用，對被告並無不利，應予准許。再被告雖辯稱原告
      目前在泰國定居，依據泰國當地之物價水準，原告主張聘
      請外籍看護費用每月23,000元顯然過高，應以被告實際在
      泰國聘僱一名傭人之支出為準，是應以曼谷地區每日最低
      工資計算云云，惟原告就此已陳明原告僅係因配偶在泰國
      工作，目前至泰國居住以便照顧，此情形只是短期等語（
      見本院卷第156頁反面），被告抗辯稱應以原告請求之終
      身看護費用應以泰國曼谷地區每日最低工資計算云云，並
      無所據，委無足取。又原告係62年11月27日出生，於車禍
      事故98年11月20日發生時差7日滿36歲，依卷存98年臺灣
      地區簡易生命表以觀（見本院卷第85頁反面），平均餘命
      為48.31年，原告請求10年之長期看護費用即屬有理，依
      霍夫曼計算法扣除中間利息（第一個月不扣除中間利息）
      後，原告請求此後43年之終身看護費用6,429,017元（計
      算式：23,000元×12×23.0000000（此為43年霍夫曼係數
      ）＝6,429,017，元以下四捨五入），應予准許。
（五）精神慰撫金：按慰藉金之賠償，其核給之標準固與財產上
      損害之計算不同，然非不可斟酌雙方身分資力與加害程度
      ，及其他各種情形核定相當之數額（最高法院51年臺上字
      第223號判例意旨參照），是以慰藉金之多寡，應斟酌雙
      方之身分、地位、資力與加害之程度及其他各種情形核定
      相當之數額。其金額是否相當，自應依實際加害情形與被
      害人所受之痛苦及雙方之身分、地位、經濟狀況等關係決
      定之（最高法院85年度臺上字第460號判決意旨參照）。
      查原告因本件車禍受有上開傷害，致雙眼視力缺損、左側
      偏癱、生活起居需他人全時照料等情，前已敘明，毫無生
      活品質可言，其精神所受有痛苦自屬甚鉅。本院斟酌原告
      學歷為員林農工畢業，於車禍事故發生時僅將近36歲，正
      值青壯，名下並無財產；被告國小畢業，以務農為業，財
      產包括土地及房屋各1筆、汽車1輛、投資及利息所得總額
      為3,364,550元等情，業經兩造陳明在卷，並有本院依職
      權調取兩造之稅務電子閘門財產所得調件明細表附卷可憑
      （見本院卷第19頁至第20頁反面），本院審酌上揭兩造身
      分、經濟能力、被告加害情形及原告所受痛苦之程度等一
      切情狀，認原告請求被告給付精神慰撫金2,000,000元，
      尚嫌過高，應予核減為1,500,000元，方屬公允，逾此數
      額之請求，為無理由。
（四）綜上所述，原告所得請求被告賠償之金額合計為11,910,2
      80元（計算式：37,733+34,000+3,909,530+6,429,017+1,
      500,000=11,910,280）。
五、惟按損害之發生或擴大，被害人與有過失者，法院得減輕賠
    償金額或免除之，民法第217條第1項分別定有明文。此項規
    定之目的，在謀求加害人與被害人間之公平，故在裁判上法
    院得以職權減輕或免除之（最高法院85年臺上字第1756號判
    例參照）。查本件事故之發生，固係因被告停放農用拖板車
    時，未顯示停車燈光或反光標識，影響行車安全而有過失所
    致。惟按汽車行駛時，駕駛人應注意車前狀況，並隨時採取
    必要之安全措施，道路交通安全規則第94條第3項載有明文
    。原告於本件事故發生時已係近36歲之成年人，其就上開交
    通安全規則應知之甚詳。而本件事故發生地點為無照明之道
    路，則原告對於夜間騎乘機車行經該處，更應提高警覺減速
    慢行，並應注意車前狀況，隨時作煞車或閃避之準備及採取
    必要之安全措施，亦應有所認識。原告未能注意體積龐大之
    農用拖板車，顯然係其疏於注意車前狀況，及未能採取必要
    之安全措施預作閃避或煞車所致，其對本件車禍事故之發生
    ，自有過失。此外，被告之農用拖板車體積龐大，停放於路
    邊呈靜止狀態，本件事故發生時雖為夜晚，然當時天候晴、
    道路型態為直路之一般車道、柏油路面乾燥無缺陷，有道路
    交通事故調查報告表(一)、道路交通事故現場圖、現場照片附
    於彰化地檢署99年度偵字第683號偵查卷為憑（見該偵查卷
    第17頁至第18頁、第23頁至第26頁），並無不能注意之情事
    ，且依該農用拖板車之停放位置、行動狀態，及事發路段之
    道路型態，原告僅須對車前狀況稍加注意，或稍微減速慢行
    ，應無不及發現該農用拖板車之可能，亦非不能採取必要之
    安全措施而預作閃避或煞車，詎原告於夜間騎乘機車行駛至
    上開無照明路段，未充分注意車前狀況，致發現被告停放於
    該處之農用拖板車時，已避煞不及，不慎由後撞及前方靜止
    停放之農用拖板車車尾，倒地受有重傷，其對本件車禍事故
    之發生，亦具有過失，且應由原告負主要過失責任，被告負
    次要過失責任。本件經臺灣高等法院臺中分院送請臺灣省彰
    化縣區車輛行車事故鑑定委員會鑑定，及送請臺灣省車輛行
    車事故覆議鑑定委員會覆議結果，亦均認原告駕駛重型機車
    未注意車前狀況為肇事主因，被告路邊停車未設置警示措施
    為肇事次因，有各該委員會鑑定意見書函附卷可參（見本院
    卷第88頁至第91頁），本院審酌本件車禍肇事情節，並依兩
    造各自肇事原因力之強弱與過失之輕重，認原告與被告之過
    失比例應各為60％、40％。原告主張本件車禍應由被告負擔
    90％比例及被告抗辯稱其應僅負擔10％之過失責任，均不足
    採。準此，依上開兩造過失比例計算，則被告應賠償原告之
    損害金額為4,764,112元（計算式：11,910,280元×40％=4,
    764,112元）。
六、又強制汽車責任保險法第42條第1項規定：「特別補償基金
    依第40條規定所為之補償，視為損害賠償義務人損害賠償金
    額之一部分；損害賠償義務人受賠償請求時，得扣除之」。
    本件因被告之農用拖板車未能投保強制汽車責任保險，原告
    向特別補償基金請求給付，已領取1,295,616元等情，有財
    團法人汽車交通事故特別補償基金100年7月19日補償發字第
    1001004011號函及檢附資料在卷可考（見本院卷第128頁至
    第136頁），且為兩造所不爭執，揆諸前開說明，原告之請
    求應依上開強制汽車責任保險法第42條第1項之規定扣除1,2
    95,616元，故原告得請求賠償之金額為3,468,496元（計算
    式：4,764,112－1,295,616＝3,468,496）。
七、復按給付無確定期限者，債務人於債權人得請求給付時，經
    其催告而未為給付，自受催告時起，負遲延責任。其經債權
    人起訴而送達訴狀，或依督促程序送達支付命令，或為其他
    相類之行為者，與催告有同一之效力；遲延之債務，以支付
   金錢為標的者，債權人得請求依法定利率計算之遲延利息；
    應付利息之債務，其利率未經約定，亦無法律可據者，週年
    利率為百分之5，民法第229條第2項、第233第1項前段、第
    203條分別定有明文。原告請求被告賠償損害，以支付金錢
    為標的，無確定期限，又未約定利率，併請求自附帶民事起
    訴狀繕本送達翌日即99年4月16日（參同上附民卷第20頁）
    起至清償日止，按年息百分之5計算之利息，於法有據，亦
    應予准許。
七、綜上所述，原告依據侵權行為法律關係，請求被告給付3,46
    8,496元，及自起訴狀繕本送達之翌日即99年4月16日起至清
    償日止，按年息百分之5計算之利息，為有理由，應予准許
    。逾此部分之請求，洵屬無據，不應准許。兩造陳明願供擔
    保聲請宣告假執行或免為假執行，就原告勝訴部分，核無不
    合，爰分別酌定相當之擔保金額准許之。至原告敗訴部分，
    其假執行之聲請失所附麗，應予駁回。
八、本件事證已臻明確，兩造其餘之攻擊防禦方法及所提之證據
    ，經審酌後認與判決結果不生影響，爰毋庸一一論述，併此
    敘明。
九、本件為附帶民事訴訟，無須繳納裁判費，且兩造於訴訟程序
    中，亦無其他訴訟費用之支出，爰不併為訴訟費用之諭知。
中    華    民    國  100    年    8    月    24    日
                  民事第三庭    法  官  尚安雅
以上正本係照原本作成。
如對判決上訴，應於判決送達後20日內向本院提出上訴狀（須附
繕本）。如委任律師提起上訴者，應一併繳納上訴審裁判費。
中    華    民    國  100    年    8    月    24    日
                                書記官  陳文俊